最高法院民事判決　　　　　　　　　　　　　　　八十八年度台上字第三四八七號
　　上 訴 人　甲○○
　　被上訴人　乙○○
右當事人間租佃爭議事件，上訴人對於中華民國八十七年八月二十八日台灣高等法院
第二審判決（八十七年度上字第一三二號），提起上訴，本院判決如左：
    主  文
原判決除假執行部分外廢棄，發回台灣高等法院。
    理  由
本件上訴人主張：伊自民國五十年十二月十三日起，將所有包括坐落桃園縣中壢市○
○段（以下稱內壢段）三三二八、三三二九地號（重劃前地號為四三九之三、四三九
之二八）土地在內之農地等十七筆，出租予被上訴人耕作，並訂有耕地租賃契約。詎
被上訴人竟於內壢段三三二八、三三二九號土地上開闢道路，以及搭建廠房、住宅供
其子女居住使用，一部分未自任耕作，依耕地三七五減租條例（以下稱減租條例）第
十六條第二項之規定，兩造間之前揭耕地租約即為無效，伊自得請求被上訴人將租賃
之耕地回復原狀後返還等情，爰求為命被上訴人拆除內壢段三三二八地號土地上如第
一審判決附圖（以下稱附圖）所示Ａ部分面積○‧○○一九公頃之地上物及同段三三
二九地號土地上如附圖所示Ａ部分面積○‧○一四一公頃、Ｂ部分面積○‧○一八九
公頃之地上物，將各該部分土地連同三三二八地號空地面積○‧○五一七公頃及三三
二九地號空地面積○‧○三四二公頃土地交還予伊之判決。
被上訴人則以：內壢段三三二九地號土地上之房屋，係因原有舊農舍逐漸頹毀倒塌而
陸續修建，仍作農舍使用，並非供伊子居住或開設工廠；另同段三三二八地號土地上
之建物，自始即為農舍旁之豬圈，迄無改變；其上之道路，或為既有之道路或基於使
用上之必要而開闢，伊並無不自任耕作之情事。又上開二筆土地，於五十九年間重劃
後，改編為建地，亦無減租條例之適用等語，資為抗辯。
原審將第一審所為上訴人勝訴判決廢棄，改判駁回其訴，係以：上訴人主張兩造間有
前揭耕地租賃之關係，以及被上訴人於內壢段三三二八、三三二九地號土地上開闢道
路、搭建鐵皮屋等事實，有台灣省桃園縣私有耕地租約、土地登記簿謄本可證，且經
第一審勘驗及囑託桃園縣中壢地政事務所測量屬實，製有土地複丈成果圖可稽，並為
被上訴人所不爭。又依據被上訴人在竊佔案件中所提之四鄰證明書，及台灣電力公司
桃園區營業處函，與上訴人之自用農舍使用執照，堪認內壢段三三二九地號土地上如
附圖所示Ａ、Ｂ部分之地上物基地，係原有舊農舍之基地，且由被上訴人在第一審及
竊佔案件中之陳述，亦足證上開Ａ、Ｂ部分地上物，係因原有舊農舍遭颱風吹襲倒塌
後，在原地重新建築之房屋。按佃農在承租耕地上固允許有農舍之存在，但所謂農舍
，係指以耕作為目的或為便利耕作所建之簡陋房屋，以供堆置農具、肥料或臨時休息
之用，並不以解決佃農家族實際居住問題為目的。前揭Ａ、Ｂ部分地上物，不僅有廚
房、客廳、房間，甚至作為廠房使用，業經第一審勘驗屬實，並有照片可憑，且被上
訴人亦自承Ａ部分地上物係廚房、客廳、房間等，依上說明，該地上物顯非便利耕作
用之農舍，自屬無疑。至於被上訴人所提之照片，則不能推翻Ｂ部分地上物充當工廠
使用之事實。是被上訴人在原有舊農舍基地上重建非屬農舍之Ａ、Ｂ部分地上物，即
難認係繼續為從來之使用。然查內壢段三三二八、三三二九地號土地，於五十九年十
二月十二日以後，其地目變更為「建」，編定為特定農業區甲種建築用地，依土地法
第八十二條前段之規定，即僅得作為特定農業區之甲種建築用地，不得再作為農地使
用。而同法第八十三條所謂於所定之使用期限前，仍得繼續為從來之使用，則屬承租
人即被上訴人之權利，並非其義務，苟被上訴人不繼續為從來之使用，亦非違反「應
自任耕作」之法定義務。亦即於土地之地目變更為「建」時，減租條例第十七條第一
項第五款已賦予出租人即上訴人法定終止權，而被上訴人有得繼續為從來之使用之權
利，但不再負有農地農用之法律責任，是以被上訴人前揭不繼續為從來之使用之情形
，即非屬減租條例第十六條第一項不自任耕作之範疇。乃上訴人以被上訴人不自任耕
作，主張兩造間之耕地租約，依同條第二項之規定，應為無效，即不可採。從而，上
訴人據以請求被上訴人拆除內壢段三三二八地號土地上如附圖所示Ａ部分面積○‧○
○一九公頃之地上物及同段三三二九地號土地上如附圖所示Ａ部分面積○‧○一四一
公頃、Ｂ部分面積○‧○一八九公頃之地上物，將各該部分土地連同三三二八地號空
地面積○‧○五一七公頃及三三二九地號空地面積○‧○三四二公頃土地交還上訴人
，於法無據，不應准許等詞，為其判斷之基礎。
按減租條例第一條所謂耕地之租佃，即土地法所稱耕地租用，係指以自任耕作為目的
，約定支付地租使用他人之農地而言，此觀該條例第一條暨土地法第一百零六條第一
項之規定自明。又土地法第八十二條前段，雖規定編為某種使用之土地，不得供其他
用途之使用，但於其所定之使用期限前，仍得繼續為從來之使用，為同法第八十三條
所明定。是耕地租佃之土地，嗣雖經依法編定非耕地使用，但若仍得繼續為從來之使
用，承租人自應依約繼續為從來之使用。查兩造間有耕地租佃關係存在，被上訴人於
其中一筆內壢段三三二九地號土地編定為特定農業區甲種建築用地後，在其上原有舊
農舍之基地重建非屬農舍之地上物，不繼續為從來之使用，既為原審確定之事實，則
上開三三二九地號土地於被上訴人重建非屬農舍之地上物時，倘仍得繼續為從來之使
用，而被上訴人不繼續為從來之使用，以致與耕地租佃之自任耕作目的有違，依上說
明，可否謂其非屬不自任耕作，即非無疑。乃原審就被上訴人重建非屬農舍之地上物
時，其坐落之土地是否仍得繼續為從來之使用，未詳予調查審認澄清，即以前開情詞
為不利上訴人之判斷，自屬可議。上訴論旨，指摘原判決不當，求予廢棄，非無理由
。
據上論結，本件上訴為有理由。依民事訴訟法第四百七十七條第一項、第四百七十八
條第一項，判決如主文。
中      華      民      國    八十八    年     十二     月     三十     日
                              最高法院民事第七庭
                                  審判長法官  洪  根  樹
                                        法官  謝  正  勝
                                        法官  劉  福  來
                                        法官  吳  麗  女
                                        法官  葉  勝  利
      右正本證明與原本無異
                                              書  記  官
中      華      民      國    八十九    年      一      月     十八     日
